【裁判字號】    90,台上,5663
【裁判日期】    900913
【裁判案由】    誣告
【裁判全文】
最高法院刑事判決                                九十年度台上字第五六六三號
    上  訴  人  甲○○
右上訴人因誣告案件，不服台灣高等法院台南分院中華民國八十八年六月十六日第二
審判決（八十八年度上訴字第五一四號，起訴案號：台灣台南地方法院檢察署八十七
年度偵字第一二五○二號），提起上訴，本院判決如左：
    主  文
原判決撤銷，發回台灣高等法院台南分院。
    理  由
本件原判決認定：上訴人甲○○係台南縣立新化國民中學（下稱新化國中）退休教師
，楊福祥則於民國（下同）八十二年間擔任該校之出納組組長，雙方因請領健保給付
款心生嫌隙，上訴人意圖使楊福祥受刑事處分，明知楊福祥並未將上訴人配偶黃千芬
之疾病保險政府補助款新台幣（下同）六千五百三十六元，侵占入己，且未偽造該補
助款之經費清冊及未偽造八十二年十月份溢繳退休人員眷屬保險費一千六百三十三元
之收據（八十四年一月九日簽收），竟基於概括之犯意，於八十四年十月三十日向台
灣台南地方法院檢察署檢察官具狀告訴楊福祥有瀆職罪嫌，誣指「楊福祥於八十二年
九月，擔任新化國中之出納組組長期間，向該校申請上訴人配偶之疾病保險政府補助
款六千五百三十六元（八十二年七月份至同年九月份），而於同年十月台南縣政府撥
款退還該筆款項時，盜用上訴人存放該校出納組保險櫃之印章，領取該筆款項侵占入
己」；復於八十五年十月八日向同署檢察官具狀告訴楊福祥有偽造文書罪嫌，誣指「
楊福祥偽造蓋有上訴人印文之八十二年九月份經費清冊一件（內載上訴人具領代墊政
府補助款六千五百三十六元），及偽造載有上訴人收到退還八十二年十月份溢繳退休
人員眷屬保費一千六百三十三元文義之收據一紙」各等情，以欺矇檢察官，使楊福祥
先後經該署以八十五年度偵字第五五五號及八十五年度偵字第一一七四七號案件偵辦
，惟均經檢察官查明對楊福祥為不起訴處分確定等情。因將第一審之判決撤銷，改判
仍論處上訴人連續意圖他人受刑事處分向該管公務員誣告罪刑，固非無見。
惟查：一、上訴人於八十二年七至九月份所繳納退休公務人員配偶疾病保險之保險費
九千八百零一元，其中係包含自付保險費四千八百九十九元及政府補助四千九百零二
元，有卷附中央信託局公務人員保險處函、新化國中粘貼憑證用紙及支出傳票可稽（
見偵查卷第六十四至六十七頁）；準此，該自付保險費與上訴人於同年十月份所繳納
退休眷保自付額一千六百三十三元合計應為六千五百三十二元（見偵查卷第三十一至
三十三頁）。原判決理由第二項（二），竟將上訴人上開於七至九月份所繳自付保險
費誤為四千九百八十八元，並與上訴人十月份所繳納退休眷保自付額一千六百三十三
元合計為六千六百二十一元，與卷內證據資料不相符合，已屬可議；且與同項理由之
（三）所認定上訴人係具領上開七至九月份溢繳之補助款四千八百九十九元等情，亦
相互矛盾，自有判決理由矛盾之違誤。二、中央信託局公務人員保險處於八十四年二
月七日中公承二字第○一○七二二號致新化國中函記載「眷屬部分：八十二年十月應
繳七九三八元，實繳一一二○五元，溢繳三二六七元，請速扣回清帳」，上訴人並否
認已領取該溢繳之款項。雖卷附上訴人名義於八十四年一月九日出具之收據，記載領
取其中一千六百三十三元，但告訴人楊福祥於八十四年一月擬具之新化國中費用動支
請示單，則載稱上開溢繳之眷屬保險費，其中「政府補助部分保費一六三四元收回繳
存公庫，其餘自付部分保費一六三三元……擬准予退還。」等語（見偵查卷第六十一
、六十二頁），該一六三四元部分究竟係繳存公庫，或已退還上訴人，尚非明瞭。原
判決既於理由第二項之（二）說明：「依投保退休公務人員疾病保險，其保費分自付
款及補助款兩部分，加保人若先代墊補助款者，俟補助款申領後，再將代墊款項退還
加保人」等情；而上訴人實際上有無領回上開溢繳之一六三四元，此與認定上訴人所
訴告訴人侵占該補助款之事實是否全屬虛構，有重要關係，原審未深入調查釐清，遽
於同項理由之（四）謂上訴人代墊政府補助款之一千六百三十四元部分，已於八十二
年十月四日由上訴人領回云云，亦嫌速斷，有調查職責未盡之違誤。三、刑法上之誣
告罪，其誣告行為一經實施，既足使國家司法上之審判權或偵查權妄為開始，同時又
至少必使被誣告者受有名譽上之損害，縱使審判或偵查結果不能達到誣告者欲使其受
懲戒處分或刑事處分之目的，而被誣告人在名義上已一度成為行政上或刑事上之被告
，其所受名譽之損害，自係誣告行為直接且同時所加害，其被誣告人自得提起自訴（
本院二十六年渝上字第八九三號判例參照）。原判決理由第三項謂「誣告罪所侵害者
乃屬國家法益，係不得提起自訴」云云，其所持法律見解，顯非允當。又卷查台灣台
南地方法院八十七年度自字第二○○號刑事判決，係認定上訴人於該案件自訴告訴人
楊福祥涉犯貪污治罪條例第六條第四款之公務員對於主管之事務圖利罪嫌之重罪部分
，上訴人並非直接被害人，依法不得提起自訴，其餘之偽造文書等輕罪部分亦不得提
起自訴，及同一案件業經檢察官終結偵查後，不得再行提起自訴等理由，而為自訴不
受理之判決，有該刑事判決可稽（見同上偵查卷第十六、十七頁）；原判決同前項理
由說明，以告訴人楊福祥向台灣台南地方法院檢察署提出之本件誣告告訴，其所執之
犯罪事實內容，尚包括上訴人向第一審法院提出之上開自訴案件，竟併謂「然因誣告
罪所侵害者乃屬國家法益，係不得提起自訴，經原審為不受理判決確定」云云，其理
由論斷與所憑之證據未盡適合，同有可議。以上諸端，或為上訴意旨所指摘，或為本
院得依職權調查之事項，應認原判決有撤銷發回更審之原因。
據上論結，應依刑事訴訟法第三百九十七條、第四百零一條，判決如主文。
中      華      民      國     九十     年      九      月     十三     日
                              最高法院刑事第十二庭
                                  審判長法官  呂  潮  澤
                                        法官  陳  世  雄
                                        法官  孫  增  同
                                        法官  林  開  任
                                        法官  劉  介  民
      右正本證明與原本無異
                                              書  記  官
中      華      民      國     九十     年      九      月     二十     日


司法院資訊處製作；財團法人民間司法改革基金會備份。
